【裁判字號】    99,台上,202
【裁判日期】    990114
【裁判案由】    違反毒品危害防制條例
【裁判全文】
最高法院刑事判決              九十九年度台上字第二０二號
上  訴  人  台灣高等法院檢察署檢察官
被      告  甲○○
上列上訴人因違反毒品危害防制條例案件，不服台灣高等法院中
華民國九十八年十月二十九日第二審判決（九十八年度上訴字第
三二三四號，起訴案號：台灣桃園地方法院檢察署九十七年度偵
字第一五五九二號），提起上訴，本院判決如下：
    主  文
上訴駁回。
    理  由
按刑事訴訟法第三百七十七條規定：上訴於第三審法院，非以判
決違背法令為理由，不得為之。是提起第三審上訴，應以原判決
違背法令為理由，係屬法定要件。如果上訴理由書狀並未依據卷
內訴訟資料，具體指摘原判決不適用何種法則或如何適用不當，
或所指摘原判決違法情事，顯與法律規定得為第三審上訴理由之
違法情形，不相適合時，均應認其上訴為違背法律上之程式，予
以駁回。本件原判決以公訴意旨略稱：被告甲○○明知海洛因為
行政院衛生署公告查禁之第一級毒品，不得販賣，竟基於販賣毒
品之犯意，自民國九十七年年初至同年四月間，多次在其桃園縣
中壢市之住居處、SOGO百貨公司附近、美華泰商場，以新台幣（
下同）三千五百元至六千元，以及二千元至五千元之代價，販售
第一級毒品海洛因及第二級毒品安非他命予證人鄭智仁多次，嗣
於九十七年五月十五日鄭智仁為警查獲持有海洛因及安非他命，
始悉上情。因認被告涉犯毒品危害防制條例第四條第一項、第二
項之販賣第一級毒品海洛因及第二級毒品安非他命罪嫌等語。但
經原審審理結果，認為不能證明被告犯罪，因而維持第一審諭知
被告無罪之判決，駁回檢察官在第二審之上訴。係以公訴意旨認
被告涉犯上開犯嫌，無非以被告之供述（按被告始終否認犯罪，
公訴人並未以被告之供述為證據；應係原判決誤列）、鄭智仁之
證述及通聯紀錄等為其主要論據。訊據被告否認販賣毒品犯行，
辯稱略以：並未販賣任何毒品予鄭智仁，因鄭智仁欠伊錢未還，
遭伊毆打，才誣指有向伊購買毒品等語，而毒品危害防制條例第
十條之施用毒品罪，供出毒品來源因而破獲者，得減輕其刑，觀
該條例第十七條規定自明；則施用毒品之人，如供出毒品之來源
因而破獲者，既得藉以邀求寬典減輕其刑，為擔保其所為不利於
對向共犯之陳述之真實性，所稱其向某人買受毒品之指證，不得
作為有罪判決之唯一證據，仍須調查其他必要之證據，以察其是
否與事實相符。本件經警合法搜索鄭智仁之住處，查獲為鄭智仁
所有供己施用之海洛因、安非他命各一包，業經鑑定明確，鄭智
仁固於警詢、偵查中證稱：查獲之海洛因及安非他命係於九十七
年四月七日晚上約九時左右，向被告購買云云，但於第一審具結
改稱：在警詢稱向被告購買毒品是因為曾向被告借款，與被告有
債務糾紛，在偵訊中才會挾怨報復如此說，是與被告合資購買毒
品等語，繼而又改稱：扣案的毒品是向被告購買云云。而鄭智仁
自陳確有積欠被告借款未還之債務糾紛，並曾因此遭被告毆打等
情，是鄭智仁是否因此挾怨報復，亦非絕無可能。又鄭智仁前後
所述，多次反覆不一，顯難採信。且依鄭智仁施用安非他命及海
洛因之數量與頻率，計算核對其被查獲時海洛因與安非他命數量
，顯示鄭智仁為警查獲當時，顯不可能仍有海洛因或安非他命剩
餘。則鄭智仁於偵查、第一審前後所述，顯有重大瑕疵，要難採
信。再卷附被告與鄭智仁所使用行動電話之通聯紀錄，僅有行動
電話號碼、發受話時間及基地台位置，並無通訊內容，是通聯紀
錄至多僅足證鄭智仁於九十七年四月七日晚上十時十分許、十時
五十四分許、十一時六分許，與被告間確有聯繫等情，惟尚難遽
以推認鄭智仁有向被告購買毒品海洛因及安非他命之犯行。另依
第一審向台灣台北戒治所調閱鄭智仁會面及接見紀錄，並勘驗接
見光碟結果，亦有鄭智仁稱：「所以我只咬甲○○，我叫咬給他
死，其他人我沒有咬」等語之紀錄。而被告之住處為警持搜索票
進行搜索，並未扣得任何物品。是本案實難僅憑鄭智仁前後有重
大瑕疵之供述，遽認被告涉犯公訴人所指販賣海洛因及安非他命
之犯行。此外，又查無其他足以證明被告有該犯行之確切事證，
自屬不能證明被告犯罪各等情。俱依卷證論述綦詳，其推理論斷
衡諸經驗及論理等證據法則皆無違背，不能指為違法。檢察官上
訴意旨略稱：(一)、第一審向台灣台北戒治所調閱鄭智仁會面家人
及接見紀錄，其中鄭智仁於九十七年八月十二日向家人提及：「
我講的都是事實，沒有錯」（見第一審卷(一)第一一六頁反面）外
，復於同年十月十三日向家人再提及：「我該講的講下去，他就
變販賣了，他就很多年了」等語，惟因家人為：「那不關你的事
」之勸說，與被告顧慮：「他以後出來找我麻煩」及權衡：「我
想說就不要告他。可是我就變誣告」等情，遂於同年十一月十一
日向家人表示：「我十一月十九號我要開庭，甲○○的庭，我打
算改口供，我不要說他賣給我，我曾經請他幫我拿，我留一條後
路給走」之決意（見同上卷第一百二十頁反面），並於同年十一
月十九日第一審審理時改變其在警詢、偵查所為「向被告購買一
、二級毒品」之一貫證詞，而為：「我只要沒有藥，常常會請甲
○○幫我拿藥」、「有時我們會一起購買毒品」、「甲○○不會
從中間賺取報酬，我是透過甲○○向藥頭一起合資購買毒品」之
不同說詞（見同上卷第四十八、四十九頁）。原審未審酌鄭智仁
翻供之心路歷程，且未詳述該不利於被告之證據資料何以不足採
信之理由，有判決不載理由之違法。(二)、依卷附被告所使用之行
動電話門號0000000000號與鄭智仁所使用00000
00000號間之通聯紀錄，鄭智仁確有於九十七年四月七日晚
上十時十分許、十時五十四分許、十一時六分許，有與被告之行
動電話通聯，該三次通話之起始及終止基地台地址分別為：「桃
園縣中壢市○○路七號八樓」、「桃園縣中壢市○○路七號八樓
、桃園縣中壢市○○路二二六號十四樓頂」、「桃園縣中壢市○
○○路○段四二六號十二樓頂」等不同之位置（見偵查卷第五十
、五十一頁），原判決於理由貳、四、(六)、說明：「參諸鄭智仁
與被告行動電話間之通聯記（紀）錄時段，被告上開行動電話通
話基地台之位置均無改變，堪認被告與鄭智仁通話時並未移動，
如何於鄭智仁所述交貨地點交付海洛因及安非他命」等語（見原
判決第十二頁第九列至十三列），原判決記載之證據，與卷宗內
文件之內容不相符，其判決之根據實際上不存在，自屬採證違法
，有理由矛盾之違誤等語。惟查：(一)、證據之取捨與證據之證明
力如何，均屬事實審法院得裁量、判斷之職權；苟其此項裁量、
判斷，並不悖乎經驗法則或論理法則，又已於判決內論述其何以
作此判斷之心證理由者，即不得任意指摘其為違法，而據為提起
第三審上訴之合法理由。又犯施用第一級、第二級毒品罪，供出
毒品來源，因而破獲者，得減輕其刑，為九十三年一月九日修正
施行毒品危害防制條例第十七條所明定。為發見真實，防範施用
毒品者作利己損人之不實陳述，用邀減刑寬典，或因不具切身利
害關係，所為陳述可能有欠嚴謹或任意誇大其詞，施用毒品者有
關毒品來源之供述，應有相當補強證據足以擔保其陳述之真實性
，始得作為判斷之依據。故事實審法院對施用毒品者有關毒品來
源之陳述，應先後調查與判斷其陳述之證據能力以及證明力後，
繼而調查其他補強證據，相互參酌其陳述與補強證據之可信性，
必達於通常一般之人均不致有所懷疑，而得確信其陳述為真實者
，方得為有罪之認定。原判決已綜合卷內全部證據資料，詳細說
明鄭智仁警詢、偵查之陳述具備證據能力之理由。繼而論述鄭智
仁固於警詢、檢察官訊問時陳稱：向被告購買海洛因、安非他命
等語。然亦說明鄭智仁於九十七年十一月二十五日於第一審具結
後，先為與九十七年十一月十九日具結作證相同之陳述，即稱：
將錢給被告，請被告向藥頭購買後交給伊，因與被告有債務關係
，被告打伊，才說扣案毒品是向被告購買云云。惟當日鄭智仁為
此陳述後，又再改稱：上次開庭（指九十七年十一月十九日）時
稱扣案毒品是委請被告向藥頭幫伊購得的，是伊怕被告出監後會
找伊家人麻煩，所以才這樣說。跟被告說要向他購買海洛因、安
非他命，是被告在伊家當場交付等詞。原審因而認定鄭智仁於第
一審就有關其向被告購買海洛因、安非他命之陳述，就購買方式
、時間等節，前後陳述反覆不一，顯有重大瑕疵。且以鄭智仁自
陳積欠被告借款未還有債務糾紛，並因此遭被告毆打等情，說明
鄭智仁是否因此挾怨報復，亦非絕無可能，是顯已就鄭智仁前後
改變證詞之經過詳細斟酌，所為鄭智仁陳述證明力高低之論斷，
核無違反客觀存在之證據法則。檢察官上訴意旨以原審未審酌鄭
智仁翻供之心路歷程，且未詳述該不利於被告之證據資料何以不
足採信之理由，有判決不載理由之違法，尚有誤會，並非適法之
第三審上訴理由。(二)、原判決於理由貳、四之(六)說明：「參諸鄭
智仁與被告行動電話間之通聯記（紀）錄時段，被告行動電話通
話基地台之位置均無改變，堪認被告與鄭智仁通話時並未移動，
如何於鄭智仁所述交貨地點交付海洛因及安非他命」等語（見原
判決第十二頁第九列至十三列），固與卷附被告所使用之行動電
話門號0000000000號與鄭智仁所使用0000000
000號間之通聯紀錄所示，鄭智仁確有於九十七年四月七日晚
上十時十分許、十時五十四分許、十一時六分許，與被告之行動
電話通聯，該三次通話之起始及終止基地台地址分別為：「桃園
縣中壢市○○路七號八樓」、「桃園縣中壢市○○路七號八樓、
桃園縣中壢市○○路二二六號十四樓頂」、「桃園縣中壢市○○
○路○段四二六號十二樓頂」等不同位置之證據資料不符（見偵
查卷第五十、五十一頁），而有可議。然原判決亦說明僅有行動
電話號碼、發受話時間及基地台位置，並無通訊內容，則該通聯
紀錄僅足以證明鄭智仁與被告確實有於上開時間通訊聯繫，尚難
遽以推認鄭智仁係向被告聯絡購買海洛因與安非他命之事。是原
判決前揭與證據資料不符部分之論斷，原屬贅餘，縱予除去，並
不影響判決本旨，亦與得執為第三審上訴理由之違法情形並不相
當。檢察官上訴意旨，經核係憑持己見，對於相關證據之證明力
為不同之評價，及就原判決已明白論斷之事項，任意指摘原判決
違法，難認已符合首揭法定之第三審上訴要件。本件上訴違背法
律上之程式，應予駁回。
據上論結，應依刑事訴訟法第三百九十五條前段，判決如主文。
中    華    民    國  九十九  年    一    月   十四   日
                      最高法院刑事第九庭
                          審判長法官  邵  燕  玲
                                法官  李  伯  道
                                法官  孫  增  同
                                法官  李  英  勇
                                法官  施  俊  堯
      本件正本證明與原本無異
                                      書  記  官
中    華    民    國  九十九  年    一    月   十八   日
                                                      V

司法院資訊處製作；財團法人民間司法改革基金會備份。
